臺北高等行政法院判決　　　　　　　　　　　　　　　九十年度訴字第四○九二號
　　　　　　　　　　　　　　　.
　　原　　　告　甲○○○　女六.
　　被　　　告　勞工保險局
　　代　表　人　廖碧英總經理.
　　訴訟代理人　乙○○
　　　　　　　　邱麗珍
　　　　　　　　丙○○
右當事人間因勞工保險給付事件，原告不服行政院勞工委員會中華民國九十年四月十
日台八十九勞訴字第二七二九○號訴願決定，提起行政訴訟。本院判決如左：
　　主  文
原告之訴駁回。
訴訟費用由原告負擔。
　　事  實
一事實概要：緣原告以離職退保後罹塵肺症，於民國（以下同）八十八年九月十六日
  檢送慶生綜合醫院八十八年七月十三日開具之殘廢診斷書、塵肺症診斷書及Ｘ光片
  ，申請殘廢給付。經被告審核認有複檢之必要，以八十八年十月十一日保給簡字第
  三一○五七九五二號書函通知原告前往經行政院衛生署醫院評鑑類別為醫學中心或
  準醫學中心之醫院複檢。被告依原告八十八年十二月三日複檢結果，認原告所患為
  第一症度塵肺症，不符第二症度以上之請領標準，而以八十八年十二月二十九日八
  八保給字第六○六○七一六號函否准所請。原告不服，向勞工保險監理委員會申請
  審議，遭該會八十九年五月二十三日保監審字第一四六七號審定書駁回。原告仍
  不服，向行政院勞工委員會提起訴願，亦遭九十年四月十日台八十九勞訴字第二七
  二九○號決定駁回，遂提起本件行政訴訟。
二兩造聲明：
　(一)原告經合法通知未到場，據其九十年九月十三日之起訴補正狀意旨，聲明求為判
    決：
    1.訴願決定、審議審定及原處分均撤銷。
　　2.被告應依勞工保險條例第五十三條第五十二項規定，給付原告第十二等級一百
      五十日殘廢給付之補償金。
    3.訴訟費用由被告負擔。
  (二)被告聲明求為判決：如主文所示。
三兩造之陳述：
  (一)原告經合法通知未到場，據其起訴狀主張之理由為：
    1.原告第一次在慶生醫院檢查是塵肺症二度以上，有Ｘ光照片、肺功能表、塵肺
      症診斷書為證，被告不予給付；原告遂至財團法人彰化基督教醫院（以下稱彰
      基醫院）複檢，再向勞工保險監理委員會申請複審，亦遭駁回；原告第三次到
      財團法人長庚紀念醫院（以下稱長庚醫院）檢查，認定是第二症度，再開具相
      關證明資料向行政院勞工委員會提起訴願，亦遭駁回；原告第四次到台中榮民
      總醫院（以下稱台中榮總）檢查，並提起行政訴訟。
    2.以上各醫院之認定資料如下：
                     FVC         FEV1          FEV1/FVC
      慶生醫院   六六．三%      九二%         一○○%
      彰基醫院     六八%        六二%           七四%
      長庚醫院     八四%        六十%           七四．三%
      台中榮總     七二%        六七%           七七%
    3.訴願決定依勞工保險局於八十八年九月十七日加開研商「離職退保後塵肺症審
      核殘廢給付之相關事宜」會議事項(一)複檢後肺功能指數較複檢前不同或為重，
      以取被保險人最大用力及其檢查結果最好的一次之塵肺症診斷書或肺功能檢查
      報告，為評定給付等級依據。另依被告八十九年三月十七日醫師小組會議，審
      查醫師依據醫理認為塵肺症之病況短期間不易急速惡化、加重。則原告前後三
      次檢附慶生醫院、彰基醫院及長庚醫院之塵肺症診斷書及呼吸功能檢驗報告之
      數據雖不同，惟依前開被告醫師小組會議之專業醫師及醫理見解，均指出塵肺
      症之病況短期間不易急速惡化、加重。則原告前後三次檢附之肺症診斷書及呼
      及功能檢驗報告分別相距約五個月、十一個月，應無急速惡化、加重之情形，
      不知被告審核之標準何在，請惠予公平、合法之判決。
　(二)被告主張之理由：
    1.依勞工保險條例第五十四條規定：「被保險人因職業傷害或罹患職業病，經治
      療終止後，如身體遺存障害適合殘廢給付標準表規定之項目，並經保險人自設
      或特約醫院診斷為永久殘廢者，依同表規定之殘廢等級及給付標準，增給百分
      之五十，一次請領殘廢補償費。」又依勞工保險殘廢給付標準表之胸腹部臟器
      障害系列附註二規定，胸腹部臟器障害等級之審定：胸腹部臟器機能遺存障害
      ，須將症狀綜合衡量，永久喪失勞動能力與影響其日常生活活動或社會生活活
      動之狀況及需他人扶助之情形，比照精神、神經障害等級審定基本原則，綜合
      審定其等級。附註四規定「塵肺症」障害等級之審定：塵肺症障害亦應按照前
      述「胸腹部臟器障害」等級審定之原則，審定其等級。其中「胸腹部臟器機能
      遺存顯著障害，終身祗能從事輕便工作者」係屬第四十七障害項目第七殘廢等
      級，給付四四○日，「胸腹部臟器遺存障害者」係屬第五十二障害項目第十二
      殘廢等級，給付一○○日。附註六規定：「胸腹部臟器遺存障害者」係指胸腹
      部遺存機能障害，致工作上確有明顯之阻害而由醫學上可予證明者。另依「勞
      工保險塵肺症審定準則」二、塵肺症症度區分基準，塵肺症症度被審定為第二
      症度以上者，為勞工保險職業病，同準則三規定，勞工保險塵肺症之依左列各
      項檢查之施行審定之：(一)Ｘ光攝影檢查。（全胸部直接或特殊攝影者）(二)粉塵
      作業經歷調查。(三)胸部臨檢查。(四)結核精密檢查‧‧‧(五)心肺功能檢查‧‧
      ‧(六)其他檢查‧‧‧。復依行政院勞工委員會八十八年五月七日台八八勞保二
      字第○二○五○五號函補充、增列勞工保險殘廢給付項目，附表二「勞工保險
      塵肺症障害等級肺功能損失程度審定標準」附註規定：「塵肺症診斷第二症度
      以上者，塵肺症肺功能損失程度依下列標準審定：符合FVC：六十─七十九%
      、FEV1：六十─七十九%、FEV1/ FVC：六十─七十四%、DLCO：六十─七十九%
      、VO2MAX：二○─二五ML/KG、MIN，按勞工保險殘廢給付標準第五十二障害項
      目胸腹部臟器遺存障害者，給付第十二殘廢等級。‧‧‧」。
    3.本件原告以其離職退保後罹患塵肺症申請職業病殘廢給付，並檢送慶生醫院八
      十八年七月十三日開具之殘廢診斷書、塵肺症診斷書及其胸部Ｘ光片為證，被
      告審核後函請原告複檢，原告前往財團法人彰化基督教醫院重作功能測試，其
      肺功能指數為FVC：六十八%，FEV1：六十二%，FEV1/ FVC：七十四%，據被告
      專業醫師審查前開二家醫院之原告胸部Ｘ光片，結果屬「第一症度」，不符給
      付標準表，被告乃核定原告殘廢給付不予給付，揆諸首揭規定並無不合。原告
      不服申請審議，復經勞工保險監理委員會審定駁回，理由略以：「原告胸部Ｘ
      光無明顯塵肺症所見，為塵肺症第一症度，不符前揭標準表規定之給付標準」
      ，原告再提訴願亦經駁回在案。
    4.又依被告於八十八年九月十七日召開研商「離職退保後塵肺症審核殘廢給付之
      相關事宜」會議紀錄六決議事項：(一)複檢後肺功能指數較複檢前不同或為重，
      以取被保險人最大用力及其檢查結果最好的一次之塵肺症診斷書或肺功能檢查
      報告，為評定給付等級依據。另依被告八十九年三月十七日醫師小組會議，審
      查醫師依據醫理認為塵肺症之病況短期間不易急速惡化、加重。原告前後四次
      檢附慶生醫院、彰基醫院、長庚醫院及台中榮總之塵肺症診斷書及肺功能檢查
      報告之數據雖不同，惟依前開被告醫師小組會議之專業醫師及醫理見解，均指
      出塵肺症之病況短期間不易急速惡化、加重。故原告前後四次檢附之塵肺症診
      斷書及肺功能檢查報告分別相距約五個月、十一個月，原告之塵肺症症度應無
      急速惡化、加重之情形。復依前開法令規定，塵肺症障害等級之審定，應按照
      「胸腹部臟器障害」等級審定之原則而審定，並須依各種檢查方式檢定。症度
      之區分基準，只係塵肺症審定為職業病之基準，故規定被審定為第二症度以上
      者，始為勞工保險職業病，其殘廢給付之等級及標準，仍須依上開綜合審定原
      則並就肺功能損失程度之臨床症狀而審定之，查本案原告所患僅為第一症度塵
      肺不符合前揭審定標準之規定。綜上，原告所訴各點均無理由，請判決如訴之
      聲明。
　　理  由
一程序部分：
  (一)本件原告代表人郭芳煜於本件訴訟程序進行中之九十年九月十日變更為廖碧英，
    並於九十年十月二十九日具狀向本院承受訴訟在案，於法並無不合，應予准許。
  (二)本件原告經合法通知，未於言詞辯論期日到場，核無行政訴訟法第二百十八條準
    用民事訴訟法第三百八十六條所列各款情形，爰準用民事訴訟法第三百八十五條
    第一項前段，依被告之聲請，由其一造辯論而為判決。
二實體部分：
  (一)按「被保險人因職業傷害或罹患職業病，經治療終止後，如身體遺存障害，適合
    殘廢給付標準表規定之項目，並經保險人自設或特約醫院診斷為永久殘廢者，依
    同表規定之殘廢等級及給付標準，增給百分之五十，一次請領殘廢補償費。被保
    險人領取職業傷病給付期滿，尚未痊癒，如身體遺存障害，適合殘廢給付標準表
    規定之項目，並經保險人自設或特約醫院診斷為永不能復原者，得比照前項規定
    辦理。」勞工保險條例第五十四條定有明文。又依勞工保險殘廢給付標準表胸腹
    部臟器障害系列附註二規定，胸腹部臟器障害等級之審定：胸腹部臟器機能遺存
    障害，須將症狀綜合衡量，永久喪失勞動能力與影響其日常生活活動或社會生活
    活動之狀況及需他人扶助之情形，比照精神、神經障害等級審定基本原則，綜合
    審定其等級。附註四規定，「塵肺症」障害等級之審定：塵肺症障害亦應按照前
    述「胸腹部臟器障害」等級審定之原則，審定其等級。其中「胸腹部臟器機能遺
    存顯著障害，終身祇能從事輕便工作者。」係屬第四十七障害項目第七殘廢等級
    ，給付標準四四○日。「胸腹部臟器遺存障害者」係屬第五十二障害項目第十二
    殘廢等級，給付標準一○○日。附註六規定：「胸腹部臟器遺存障害者」係指胸
    腹部遺存機能障害，致工作上確有明顯之阻害而由醫學上可予證明者，如膀胱括
    約肌變化所致之尿失禁或肛門括約肌不全（因斷裂等）所致之大便失禁者，適用
    第五十二項第十二級‧‧‧。再依同條例第三十四條附表即勞工保險職業病種類
    表中第八類第一項之職業病名稱為塵肺症，該表之備註一勞工保險塵肺症審定準
    則，另以表定之。二粉塵作業範圍及塵肺症合併症之範圍，由中央主管機關訂之
    。另依勞工保險塵肺症審定準則規定：「一‧‧‧二塵肺症症度區分基準：（從
    事粉塵作業之被保險人，依其塵肺檢定檢查之結果，依左表所列區分為第一症度
    至第四症度，依此區分，被審定為第二症度以上者，為勞工保險職業病）。‧‧
    ‧三勞工保險塵肺症之檢定，依左列各項檢查之施行審定之：(一)Ｘ光攝影檢查（
    全胸部直接或特殊攝影者）。(二)粉塵作業經歷調查。(三)胸部臨床檢查。(四)結核精
    密檢查‧‧‧(五)心肺功能檢查‧‧‧(六)其他檢查‧‧‧。」復依被告八十七年十
    一月五日台八十七勞保三字第○五○二○七號函所檢送勞保被保險人離職退保後
    經診斷確定罹有職業病者請領職業災害保險給付作業處理原則規定：「(一)給付對
    象：勞保被保險人因保險期間罹患疾病，於離職退保後經診斷確定為職業病者。
    (二)給付項目：職業災害保險殘廢給付。(三)職業病給付之種類：勞工保險職業病種
    類表所列及本會核定增列之職業病。‧‧‧(五)殘廢給付之核給：1.原無領取殘廢
    給付之離職退保後始診斷確定罹有職業病之原勞保被保險人，依勞工保險條例相
    關規定核給。‧‧‧」再依被告八十八年五月七日台八十八勞保二字第○二○五
    ○五號函補充、增列勞工保險殘廢給付項目，附表二「勞工保險塵肺症障害等級
    肺功能損失程度審定標準」附註規定，塵肺症診斷第二症度以上者，塵肺症功能
    損失程度依下列標準審定，符合FVC：六十─七十九％、FEV1：六十─七十九％
    、FEV1/ FVC：六十─七十四％、DLCO：六十─七十九％、VO2MAX：二○─二五
    ML/KG.MIN，按勞工保險殘廢給付標準第五十二項「胸腹部臟器遺存障害者。」
    發給第十二等級給付；符合FVC：五十一─五十九％、FEV1：四十一─五十九％
    、FEV1/FVC：五十一─五十九％、DLCO四十一─五十九％、VO2MAX：十五─二○
    ML/KG.MIN，按勞工保險殘廢給付標準表第四十七項「胸腹臟器遺存顯著障害，
    終身祇能從事輕便工作者，發給第七級給付；符合FVC：四十一─五十％、FEV1
    ：三十一─四十％、FEV1/FVC：四十─五十％、DLCO三十一─四十％，按勞工保
    險殘廢給付標準表第四十六項「胸腹臟器遺存顯著障害，終身不能從事輕便工作
    者。」發給第三等級給付。‧‧‧註：1.FEV1：第一秒分時肺活量。2.FVC：用
    力肺活量。3.DLCO：氣體交換，肺瀰散功能。4.VO2MAX：最高耗氧量。5.上開標
    準參考美國醫學會、美國胸腔醫學會肺部障害分類及我國內政部殘障鑑定手冊。
    6.塵肺症必需Ｘ光確認為第二症度以上者，可依肺功能標準確實描述臨床症狀並
    註明符合殘廢給付之等級。
  (二)復按勞工保險局組織條例於八十四年十一月八日經總統華總(一)義字第八七五五號
    令制定公布，其中第十一條第二項規定：「本局得視業務需要聘用兼任醫師十二
    人至二十人及財務專業人員五人至十人。」勞工保險職業病殘廢給付僅係針對該
    職業病所造成之身體障害為補償，是被保險人如有因其他非該職業病導致之身體
    障害，於審核時自當予以排除，塵肺症係職業病，其殘廢給付亦應依前開原則審
    查。塵肺症殘廢給付，須就被保險人所檢送之殘廢診斷書、塵肺症診斷書及胸部
    Ｘ光片綜合研判審查，前開資料之判讀涉及高度之醫學專業知識，被告之人員既
    非專業人士，如無借重專科醫師提供醫學專業知識，勢難行使審核之職權，是被
    告依上開規定聘用專業醫師提供意見俾利審查，原為此類案件必然之需求，自有
    其法律之依據，並無不當。查原告係離職退保後再請領殘廢給付，其請領時如依
    所檢送資料顯示有因身體機能自然退化或其他非塵肺症之病變導致之身體障害例
    如：肺結核、肺氣腫、肺炎、慢性支氣管炎、肺肋膜積水等，任何肺部感染所遺
    存之肺部病灶，皆有可能影響肺功能，自應排除上開原因所致之障害，僅就塵肺
    症部分為給付。
  (二)本件原告以離職退保後罹塵肺症，於八十八年九月十六日檢送慶生綜合醫院八十
    八年七月十三日開具之殘廢診斷書、塵肺症診斷書及Ｘ光片，申請殘廢給付。該
    殘廢診斷書雖載「病人兩側肺部纖維化僅能從事輕便工作」等語。但查，原告係
    二十二年十一月三十日出生，於八十八年七月十三日開具診斷證明書時，已年逾
    近六十五歲，如未曾罹塵肺症，依常情本僅「可從事輕便工作」，不可能再入礦
    坑從事採煤、運煤等粗重工作。本件經被告審核認有複檢之必要，以八十八年十
    月十一日保給簡字第三一○五七九五二號書函通知原告前往經行政院衛生署醫院
    評鑑類別為醫學中心或準醫學中心之醫院複檢。原告前往彰基醫院重作功能測試
    ，其肺功能指數為FVC：六十八%，FEV1：六十二%，FEV1/ FVC：七十四%。據被
    告專業醫師審查前開二家醫院之原告胸部Ｘ光片，結果屬「第一症度」，不符第
    二症度以上之給付標準，而以八十八年十二月二十九日八八保給字第六○六○七
    一六號函否准所請，揆諸首揭規定，並無不合。至殘廢診斷書所載之殘廢程度，
    原為出具醫師之個人判斷意見，被告就原告之殘廢程度，原即得於職權範圍內依
    法認定事實，不受其他主觀判斷意見之拘束，此由勞工保險條例第二十八條、第
    五十六條及同條例施行細則第六十一條規定即明，被告依法認定事實，並無何違
    法之處。而被告審定其他被保險人之給付等級縱與本件不同，係屬個案綜合判斷
    審查之結果，本院不受其拘束。勞工保險監理委員會八十九年五月二十三日保
    監審字第一四六七號審定書略以原告胸部Ｘ光無明顯塵肺症所見，為塵肺症第一
    症度，不符前揭標準表規定之給付標準等語駁回之，向行政院勞工委員會執相同
    理由，以九十年四月十日台八十九勞訴字第二七二九○號決定駁回，均無不當，
    均應予維持。原告徒執前詞，聲請撤銷訴願決定、審議審定及原處分，為無理由
    ，應予駁回。原告撤銷之訴既無理由而應予駁回，則其請求被告應依勞工保險條
    例第五十三條第五十二項規定，給付第十二等級一百五十日殘廢給付之補償金部
    分，亦乏依據，應併予駁回。
據上論結，本件原告之訴為無理由，依行政訴訟法第二百十八條、第九十八條第三項
前段、民事訴訟法第三百八十五條第一項前段，判決如主文。
中　　華　　民　　國　　　九十一　　年　　　五　　　　月　　　一　　　　日
                 臺 北 高 等 行 政 法 院   第 二 庭
                                審 判 長 法  官　王立杰
                                         法  官　黃本仁
                                         法  官　陳雅香
右為正本係照原本做成。
如不服本判決，應於送達後二十日內，向本院提出上訴狀並表明上訴理由，如於本判
決宣示後送達前提起上訴者，應於判決送達後二十日內補提上訴理由書（須按他造人
數附繕本）。
中　　華　　民　　國　　　九十一　　年　　　五　　　　月　　　二　　　　日
                                        法院書記官 鄭聚恩
